【裁判字號】    90,上訴,237
【裁判日期】    900425
【裁判案由】    違反貪污治罪條例
【裁判全文】
臺灣高等法院臺南分院刑事判決            九十年度上訴字第二三七號       Ｃ
      上  訴  人
      即  被  告  乙  ○  ○
      選任辯護人  曾  慶  雲
右上訴人因貪污案件，不服臺灣雲林地方法院八十九年度訴字第三五三號中華民國九
十年一月十日第一審判決（起訴案號：臺灣雲林地方法院檢察署八十九年度偵字第三
二六九號），提起上訴，本院判決如左：
      主      文
原判決撤銷。
乙○○連續依據法令從事公務之人員，意圖得利，擅提公款，處有期徒刑壹年，褫奪
公權壹年。緩刑貳年。
      事      實
一、乙○○前任職雲林縣北港鎮扶朝里里幹事，並自民國（下同）八十四年二月間起
    ，兼任雲林縣北港鎮水埔里里幹事，負責辦理各該里公務及執行交辦事項，為依
    據法令從事公務之人員。乙○○為獨子，平日負擔家庭生計，其母親蘇劉彩〔已
    歿〕前於八十一年間，經醫師診斷罹患肝癌，需長期治療，除支付醫療費用外，
    尚因服用靈芝花粉等健康食品偏方，每月亦需負擔龐大的健康食品等費用，致乙
    ○○入不敷出，捉襟見肘而不堪負荷。乙○○以其身兼雲林縣北港鎮水埔里里幹
    事，保管該里辦公經費存摺〔戶名：水埔里辦公處，帳號：雲林縣北港鎮農會六
    五０─００一─0000000─三號〕，該存款戶提取里辦公經費時，除蓋用
    里幹事乙○○印章外，尚須加蓋里長蘇東風印章，始得提取款項，以供該里辦公
    事務之用。其平日取得該里里長蘇東風之信賴，蘇東風乃將印章託交乙○○保管
    ，授權乙○○動支該里辦公處經費時，須先取得收據，並為該里辦公事務之用，
    始得聲請動支提款。詎乙○○因收入不足敷支應其家庭生計及醫療等費用使用，
    竟利用保管存摺及蘇東風印章之機會，基於概括之犯意，擅於八十四年三月三日
    ，前往雲林縣北港鎮農會填載取款憑條，偽造提取公款金額新台幣〔下同〕二萬
    五千元之不實文書，並於取款憑條之取款人欄內蓋用自己印章、並盜用里長蘇東
    風之印文後，持向雲林縣北港鎮農會擅提公款二萬五千元而行使之，私自供作蘇
    劉彩醫療等費用應急之需，足以生損害於蘇東風及水埔里里民等；繼於八十四年
    八月二十三日，前往該農會填載取款憑條，偽造提取公款金額一萬八千元之不實
    文書，並於取款憑條之取款人欄內蓋用自己印章、並盜用里長蘇東風之印文後，
    持向該農會擅提公款一萬八千元而行使之，私自供作蘇劉彩醫藥等費應急之需，
    足生損害於蘇東風及水埔里里民等。嗣乙○○擅自提取該公款後，自行概估前擅
    提款項數額，加上其他憑證遺失等帳目、利息，並誤記八十四年七月二十五日提
    領之三萬元〔按該款項，係配合水埔里設於同一農會之成果維護經費00000
    0000000─二號帳戶之五萬元，合計為八萬元，均轉帳至同一農會000
    00000000000帳號水埔里社區建設基金帳戶〕，亦為其擅提私用之數
    額，計約為十一萬元，乃自行於八十五年一月十五日，將十一萬元存入雲林縣北
    港鎮農會上揭帳戶，用以彌蓋上開帳面不符之事。旋法務部調查局雲林縣調查站
    於八十九年五月二十日接獲民眾檢舉，惟未獲具體事事證之際，乙○○即於同年
    月三十日，自動向其主管即雲林縣北港鎮公所民政課長謝力文報告上情，經謝力
    文向接任之水埔里幹事吳塗情調閱存摺查明後，乙○○乃經謝力文勸導於同年六
    月一日，向法務部調查局雲林縣調查站自首。
二、案經乙○○自首由法務部調查局雲林縣調查站移請臺灣雲林地方法院檢察署檢察
    官偵查起訴。
      理      由
一、訊據上訴人即被告乙○○（下稱被告）固對於其前兼任雲林縣北港鎮水埔里里幹
    事，保管有該里辦公處經費存摺及里長蘇東風印章，擅於八十四年三月三日及八
    十四年八月二十三日，先後前往雲林縣北港鎮農會提取公款二萬五千元及一萬八
    千元，私自供作其母親蘇劉彩醫療等費用應急之需，嗣於八十五年一月十五日，
    將該擅提私用之公款，自行全數補足而存入雲林縣北港鎮農會上揭帳戶等情自白
    不諱，並有水埔里辦公處活期存款存摺〔戶名：水埔里辦公處，帳號：雲林縣北
    港鎮農會六五０─００一─0000000─三號〕影本、客戶往來明細表影本
    、水埔里辦公處現金簿影本、北港鎮農會取款憑條及存入憑條等影本可稽。而上
    揭水埔里辦公處活期存款存摺存款，全部由雲林縣北港鎮公所編列預算，每月三
    千元，逐年調整為每月四千元、五千元，並按月撥入該存戶，以供該里辦公費用
    支應等情，並經證人謝力文即雲林縣北港鎮公所民政課長、詹志彬即雲林縣北港
    鎮公所主計主任、吳塗情即接辦之水埔里里幹事、及蘇東風即前水埔里里長等人
    證述屬實。再者，被告乙○○之母親蘇劉彩，前於八十一年間經醫師診斷罹患肝
    癌後，除長期醫療外，尚自行服用靈芝花粉等健康食品，每月需費一萬八千元至
    二萬四千元等情，復經證人李太平即前經營傳銷健康食品之人到院證述明確，並
    有診斷證明書附卷可稽，自堪信為真實。惟於本院辯稱：伊是自首的，有符合自
    首的要件；伊只是借用金錢的，沒有圖利的情事等語。
二、按對於未發覺之犯罪自首而受裁判者，減輕其刑。但有特別規定者，依其規定。
    刑法第六十二條定有明文。又所謂發覺，固非以有偵查犯罪權之機關或人員確知
    其人犯罪無誤為必要，而於對其發生嫌疑時，即得謂為已發覺；但此項對犯人之
    嫌疑，仍須有確切之根據得為合理之可疑者，始足當之，若單純主觀上之懷疑，
    要不得謂已發生嫌疑。又刑法第六十二條之所謂發覺，係指有偵查犯罪職權之公
    務員已知悉犯罪事實與犯罪之人而言，而所謂知悉，固不以確知其為犯罪之人為
    必要，但必其犯罪事實，確實存在，且為該管公務員所確知，始屬相當。如犯罪
    事實並不存在而懷疑其已發生，或雖已發生，而為該管公務員所不知，僅係推測
    其已發生而與事實巧合，均與已發覺之情形有別。最高法院七十二年度台上字第
    六四一號、七十五年度台上字第一六三四號判例可資參照。經查法務部調查局雲
    林縣調查站雖於八十九年五月二十日接獲民眾檢舉，惟未獲具體事事證，有該站
    調查員甲○○於本院之證詞可據，此際，被告乙○○乃於同年月三十日，自動向
    其主管即雲林縣北港鎮公所民政課長謝力文報告上情，經謝力文向接任之水埔里
    幹事吳塗情調閱存摺查明後，乙○○乃經謝力文勸導於同年六月一日，向法務部
    調查局雲林縣調查站自首，其後該局始製有被告之調查筆錄，亦有該站之被告筆
    錄附卷可按。則揆諸上揭法文及判例意旨，乙○○上自述犯罪事實，應係自首，
    非為案發後之自白，自可採信。本件被告事證已臻明確，被告之犯行洵堪認定。
三、按行為後法律有變更者，適用裁判時之法律。但裁判前之法律有利於行為人者，
    適用最有利於行為人之法律，刑法第二條第一項定有明文。查貪污治罪條例已於
    八十五年十月二十三日經總統公布修正，被告意圖得利擅提公款之犯行，依修正
    前即八十一年七月十七日修正公布之貪污治罪條例第五條第一項規定：「有左列
    行為之一者，處七年以上有期徒刑，得併科新台幣二百萬元以下罰金。」惟依八
    十五年十月二十三日修正公布之貪污治罪條例第五條第一項規定：「有左列行為
    之一者，處七年以上有期徒刑，得併科新台幣六千萬元以下罰金。」查被告上揭
    犯行，係在八十四年三月至八月之間，其行為後上述法律已修正變更，本應適用
    裁判時之法律。惟裁判前之法律如有利於行為人時，應依法適用最有利於行為人
    之法律。據上揭貪污治罪條例第五條第一項法文比較結果，以八十一年七月十七
    日修正公布（即八十五年十月二十三日修正前）之規定，為最有利。依刑法第二
    條但書之規定，自應依上開修正前之貪污治罪條例之規定，予以處罰。檢察官就
    此部分未予比較適用，容有未洽。被告乙○○係兼任雲林縣北港鎮水埔里里幹事
    ，負責辦理該里公務及執行交辦事項，為依據法令從事公務之人員。核其所為，
    係犯八十五年十月二十三日修正前貪污治罪條例第五條第一項第一款之意圖得利
    擅提公款罪，及刑法第二百十六條、行使第二百十條之偽造私文書罪。其盜用蘇
    東風之印章，為偽造私文書之部分行為偽造私文書後持以行使其偽造之低度行為
    ，為行使之高度行為所吸收，均不另論罪。其先後行使偽造私文書及先後意圖得
    利擅提公款等犯行，各時間緊接，所犯構成要件相同，各顯係基於概括犯意反覆
    所為，各為連續犯，應分別依刑法第五十六條之規定各論以一罪。所犯上開各罪
    間，有方法結果之牽連關係，應從一重之修正前貪污治罪條例第五條第一項第一
    款之罪處斷。又被告於法務部調查局雲林縣調查站於八十九年五月二十日受理民
    眾檢舉開始偵查後未有確切根據得為合理懷疑前，即向該站自承犯罪，有證人郎
    調查員甲○○之證詞可按，並有該調查站八十九年八月九日八九雲廉字第四八六
    號移送書暨被告之調查筆錄可佐。核被告乙○○於八十九年六月一日自動向該調
    查站供明案情，應係自首，應依同條例第八條第一項之規定，減輕其刑。其各次
    圖得財物均在新臺幣五萬元以下，應同條例第十一條第一項之規定，遞減其刑。
    被告乙○○為公務員，平日素行良好，且其為家中獨子，並育有年幼之蘇勇諭、
    蘇佩甄、蘇震鋐等三位子女，其母親蘇劉彩罹患肝癌，並有其提出之戶籍謄本、
    及診斷證明書可按，其平日負擔家庭生活重計，尚須長期支付治療之醫療等費用
    ，且其母親蘇劉彩因服用靈芝花粉等健康食品偏方，每月均需負擔龐大的費用，
    致其入不敷出，捉襟見肘而不堪負荷，使其一時失慮致罹刑章，事發前又已將所
    得財物全數返還，犯罪情狀堪可憫恕，爰依刑法第五十九條之規定，再遞減其刑
    。
四、原審以被告事證已臻明確，因予論罪科刑，固非無見，惟原審疏未詳查被告既早
    於調查局有確切之根據得為合理可疑，有具體事證之前，於同年六月一日，向法
    務部調查局雲林縣調查站自首，製有被告之調查筆錄可按，已如上述，原審誤為
    自白，尚有未洽。被告上訴意旨指摘原判決用法不當，為有理由，自應由本院將
    原判決撤銷改判。爰併審酌被告因其母親罹患癌症，需要龐大醫療等費用，入不
    敷出，捉襟見肘之際，致犯本件罪，其犯罪動機、目的、手段、品行、所生之危
    害，及犯後已自動歸還所得財物，態度尚佳等一切情狀，量處如主文所示之刑，
    並依修正前貪污治罪條例第十六條之規定，宣告褫奪公權一年，以資懲儆。末查
    ，被告並無前科，未曾受有期徒刑以上刑之宣告，此有本院被告全國前案紀錄表
    暨臺灣雲林地方法院檢察署刑案資料查註紀錄表，其因一時失慮，致罹刑章，犯
    後已知所悔悟，經此罪刑之宣告，當知所警惕，應無再犯之虞，本院綜合各情，
    認前揭對其所宣告之刑，宜以暫不執行為適當，爰併宣告緩刑二年，以勵自新。
    至被告擅提之公款四萬三千元，已其於八十五年一月十五日自行全數補回，有上
    述存入憑條可參，爰不另依同條例第九條第一項之規定追繳，併予敘明。又被告
    偽造取款憑條之不實文書，並「盜用」蘇東風印文，核非屬刑法第二百十九條之
    偽造之印文，且該不實文書，亦非被告所有，復與刑法第三十八條之沒收要件不
    合，自依法不得沒收，附帶敘明。
五、至公訴意旨另以：被告乙○○另於八十四年九月二十七日，再以同上揭方法，向
    該農會擅提八千元，因認被告乙○○連續涉犯〔修正前〕貪污治罪條例第五條第
    一項第一款之意圖得利擅提公款罪，及刑法第二百十六條、第二百十條之行使偽
    造私文書罪嫌云云。惟查，此部分訊據被告乙○○，堅決否認有上揭犯行，辯稱
    ：八十四年九月二十七日提領八千元，係修理擴音器喇叭之用，那次是央請陳秀
    榮修理的等語。經查，此部分被告堅決否認犯罪，而證人陳秀榮即修理擴音器之
    人經原審訊問結果，亦證稱：有修理水埔里擴音器一次，費用八千元，八十四年
    九月中旬修理，修理時有開收據，是換四個喇叭，我把收據交給乙○○，乙○○
    就拿錢給我等語；證人蘇西樹即前水埔里里長蘇火中之兄〔即架設擴音器地點之
    屋主〕到院證以：八十四年九月間水埔里有修理擴音器，因為擴音器架設在我們
    樓上，用我們家的電，所以我知道，是一位北港姓陳的人修理的，我們都叫他「
    阿榮」〔指陳秀榮〕，修理多少錢我不知道等語，互核尚屬相符，並有被告提出
    之修理擴音器估價單、收據可稽，自堪信為真實。至證人蘇東風雖到院證稱：其
    任職里長期間曾經修理過擴音器，修理費多少不知道，修理時間不記得，被告任
    職里幹事期間有修理過擴音器，時間忘了，修理擴音器都叫陳三元修理，據我知
    道沒有其他的人修理云云。雖有不符，然查，被告乙○○堅稱八十四年九月間修
    理擴音器，是由其叫陳秀榮修理的等語，互核與證人陳秀榮、蘇西樹上揭證述吻
    合，並有估價單、收據足憑，參以證人蘇東風當時雖任職水埔里里長，惟其平日
    將該里辦公處經費交由被告處理，並由被告處該里公務之事，衡情證人蘇東風並
    非每件經費動支細節均參與其事，衡諸證人陳秀榮證稱其有應被告乙○○之託，
    換裝水埔里擴音器四個喇叭，修理費用計八千元，亦屬吻合。是被告辯稱該次是
    委由陳秀榮修理等情，應可採信。準此，被告於八十四年九月二十七日從上揭帳
    戶提取八千元，既係支付該里擴音器換修辦公事務之用，已如上揭，自非被告擅
    提供作己用之款項至明。此外，復查無其他積極事證足以證明被告確有上揭犯行
    ，此部分並不能證明被告犯罪，惟公訴人既就此部分以與前開已經起訴並經本院
    認定有罪之部分認有裁判上一罪關係一併起訴，本院爰不另為無罪之諭知。
據上論結，應依刑事訴訟法第三百六十九條第一項前段、第三百六十四條、第二百九
十九條第一項前段，修正前貪污治罪條例第五條第一項第一款、第八條前段、第十一
條第一項、第十六條，刑法第二條第一項但書、第十一條前段、第五十六條、第二百
十六條、第二百十條、第五十五條、第五十九條、第三十七條第二項、第七十四條第
一款，判決如主文。
本案經檢察官劉榮堂到庭執行職務。
中    華    民    國      九十      年      四      月      二十五      日
                                  臺灣高等法院臺南分院刑事第三庭
                                      審判長法官  黃    崑    宗
                                            法官  楊    省    三
                                            法官  莊    俊    華
右正本證明與原本無異。
如不服本判決，應於判決送達後十日內向本院提出上訴狀，其未敘述理由者並應於提
出上訴狀後十日內向本院補提理由書（應附繕本)。
                                      法院書記官  易    慧    玲
中    華    民    國      九十      年      四      月      二十七      日
附錄法條：
修正前貪污治罪條例
第五條有左列行為之一者，處七年以上有期徒刑，得併科新臺幣二百萬元以下罰金：
          一意圖得利，擅提或截留公款或違背法令收募稅捐或公債者。
          二  利用職務上之機會，詐取財物者。
          三  對於職務上之行為，要求期約或收受賄賂或其他不正利益者。
          前項第一款及第二款之未遂犯罰之。
刑法第二百十六條：行使第二百十條至第二百十五條之文書者，依偽造、變造文書或
                  登載不實事項或使登載不實事項之規定處斷。
刑法第二百十條：偽造、變造私文書，足以生損害於公眾或他人者，處五年以下有期
                徒刑。


司法院資訊處製作；財團法人民間司法改革基金會備份。
